【裁判字號】    89,判,2413
【裁判日期】    890627
【裁判案由】    綜合所得稅
【裁判全文】
行  政  法  院  判  決                          八十九年度判字第二四一三號
    原      告  甲○○
    被      告  財政部台灣省北區國稅局
右當事人間因綜合所得稅事件，原告不服行政院中華民國八十八年四月二十三日台八
十八訴第一六○七○號再訴願決定，提起行政訴訟，本院判決如左︰
    主  文
原告之訴駁回。
    事  實
緣原告八十二年度綜合所得稅結算申報，短報取自國防部中山科學研究院（以下簡稱
中科院）之薪資所得計新台幣（下同）二六六、六八八元，案經被告查得，核定補徵
稅額三、九三七元，原告不服，主張漏報之薪資所得是屬研究補助費，依所得稅法規
定，應屬免納所得稅範圍云云，申經復查結果，未獲變更，原告不服，提起訴願、再
訴願亦遭駁回，遂向本院提起本訴訟，茲摘兩造訴辯意旨如次：
原告起訴意旨略謂：一、訴願法第二條．．．於法定期限內應作為而不作為．．．
同行政處分：訴願法第二條：「本法所稱行政處分，謂中央或地方機關基於職權，就
特定之具體事件所為發生公法上效果之單方【行政行為】。中央或地方機關對於人民
依法聲請之案件，於法定期限內應作為而不作為，致損害人民之權利或利益者，視同
行政處分。」十分明白清楚地定義了「行政處分」的意旨。基於此立法意旨，財政部
及地方稅捐稽徵機關理應於民國五十五年中山科學研究院（以下簡稱中科院）依動員
勘亂臨時條款創立時，即應依所得稅法之規定，強制向中科院非軍職員工徵課「品位
加給、技術津貼」稅賦，方合行政主管機關之正確行政行為。雖於民國六十八年，因
納稅義務人貪圖檢舉金檢舉，才匆匆以（）台財稅三八五○一號函，以「如係、
如屬」等關鍵詞授權中科院自行認定「品位加給、技術津貼」為合於所得稅法第四條
第八款前段屬於免納所得稅的研究補助費外，復為配合兩位蔣故總統，歷任行政院長
之國防武器自主研發政委，以獲得國防實質嚇阻戰略能力，保障人民之生存、自由及
尊嚴，使大、中、小企業能有安定的環境發展而發達茁壯，能創造舉世稱羡經濟奇蹟
，更進一步在財政部所出版各年度版所得稅法彙編、稅捐稽徵法令彙編刻意隱去財政
部（）台財稅三八五○一號的積極作為，使全國人民、法學界、律師界皆不知有此
函示存在；而在民國六十九年至八十三年以前亦從未對「品位加給、技術津貼」」開
立繳稅扣繳憑單，更使人民信賴中科院非軍職員工所領之「品位加給、技術津貼」為
符於所得稅法第四條第八款前段免稅要件為免稅所得，而在中科院對外招考員工時，
更前仆後繼地投入中科院懹抱，激盪腦力、原創力、竭盡心智為獲得國防實質嚇阻戰
略能力（自製大於外購，避免在長期禁運封鎖下或外購武器數賣的狀況下使敵人洞悉
我武器缺點而成為廢鐵一堆）而努力研發（在F-104戰機過份老舊、F-5系列戰機有缺
陷、新機未至下，我國的空防戰力就賴中科院自行研發製造的 AT-3攻擊教練機撐住
，後續研發的IDF空優戰機，亦較美製F-16戰機穩定，不易摔），就訴願法第二條行
政處分的定義來看，已構成有效的認可免稅行政處分；蓋民國六十八年財政部及稅捐
稽徵機關已知悉中科院非軍職員工已領有「品位加給、技術津貼」之事實，卻從民國
六十六九至八十三年長達十四年之久，以上述積極作為配合認可，就一般人民以第三
者的角度來看（參附件四工商時報報導），應為已駁回檢舉人訴願之行政處分，從
而中科院非軍職員工應享有「「信賴保護原則」之適用，應無可置疑。二、稅捐稽徵
法第一條之一：但有利於納稅義務人者，對於尚未核課確定之案件適用之。稅捐稽徵
法第一條之一明定：「財政部依本法或稅法所發布之解釋函令，對於據以申請之案件
發生效力。但有利於納稅義務人者，對於尚未核課確定之案件適用之。」是以財政部
稅制委員會於七十九、八十三、八十七年度所出版各年度所得稅法令彙編及八十六年
稅捐稽徵法令彙編中，其首揭財政部（10.18.）台財稅第七九○七一四三三四號函、
財政部（8.）台財稅第八三一六○七六六一號函、財政部（9.）台財稅第八
七一九六五三六六號函、財政部（7.11.）第八六一○七○○六九號函各函示皆再三
對全國人民揭示：「本部及各權責機關在民國某年某月某日前發布所得稅釋示函令（
稅捐稽徵釋示函令），凡未編入該各年度版之所得稅法令彙編（稅捐稽徵法令彙編）
中，自民國七十九年十一月五日、八十三年十月一日、八十六年八月一日、八十七年
十一月一日起，非經本部重行核定，一律不再援引適用」，經原告詳查各該年度版之
所得稅法令彙編（稅捐稽徵法令彙編）中，皆未列入財政部六十八台財稅三八五○一
號函，行政院八十四年台八十四財三七○○七號函，依上開各函示之意旨，應為無效
之函示，必經各權責機關重新核定後，始重新生效，就稅捐稽徵法第一條之一立法旨
意，對據以申請案件發生效力，且為對納稅義務人有利者，應適用之，故財政部台
財稅三八五○一號函及行政院八十四年台八十四財三七○○七號函對中科院非軍職人
員無拘束力，政府機關施政最忌反覆無常，憲法層次「禁反言」原則，具有拘束立法
、司法、行政三者之效力，合先明。三、一般人民及輿論皆為中科院非軍職人民抱
屈（附件四工商時報：【為國奉獻心力，卻被指為漏稅之徒】，故應有「信賴保護原
則」之適用。所得稅法第四條第八款誠如稅捐稽徵機關所言於民國五十二年修訂公布
施行，稅捐稽徵機關理應於民國五十五年中科院創立時，據以主張中科院非軍職人員
所頒「品位加給或技術加給」為應稅所得，方無瀆職行政疏失之責任發生。卻遲至民
國六十八年方在檢舉人貪圖鉅額檢舉獎金誘惑下檢舉，才匆匆以台財稅三八五○一
號函徵免原則，以「如係、如屬」等關鍵詞授權中科院自行認定「品位加給、技術加
給」為合於所得稅法第四條第八款之免納所得稅之研究補助費（且行政院、國防部、
中山科學研究院基於國防武器自主研發政策需要，並未示知員工知悉（參附件五財政
部八十五年十二月五日發文台財稅第八五一九二八○九一號函第三節引國防部八十五
年十月九日珍琥字第二五二六號之文【．．．基於所得稅法第四條第八款，認定給付
員工之科技品位加給暨技術津貼津貼可免納所得稅，故未示知員工】）（附件三）。
且財政部雖發文給國防部後，歷經十四載（民國六十九年至八十三年），更進一步為
配合歷任行政院長的國防武器自主研發的政策，以獲得國防實質嚇質戰略能力，保障
了人民的自由與尊嚴，避免我方防禦力量過度虛弱，導致共軍進犯，維持了安定的社
會秩序，使大、中、小企業能夠發達茁壯，創造舉世稱羨的經濟奇蹟，以獲得增進遠
大於對「品位加給或技術津貼」課稅的公共利益，是以中科院非軍職人員之「品位加
給及技術加給」的免稅權利是執行國家基本國策保護中華民國憲法法統於不墜，所獲
得的人民之其他自由與權利，合於憲法第二十二條「人民之其他自由及權利，不妨害
社會秩序、公共利益者，均受憲法之保障」及第二十三條「以上各條列舉之自由權利
，除為防止妨礙他人自由避免緊急危難、維持社會秩序或增進公共利益所必要者外，
不得以法律限制之的要件，（即如鈞院的院長、評事先生能安坐在評事位置上，執行
評事工作，中科院研發的防衛武器，所發揮的保護作用，是不能被抹滅的，覆巢之下
豈有完卵之可言）。如此長達二十八年之久（民國五十五年至八十三年），且與促進
產業升級條例同為合於租稅優惠獎勵原則之定義：「【租稅優惠】者在於具有相同負
擔能力，為誘導其某一特定行為，以違反【量能原則】創造租稅特權取得租稅利益，
是以租稅優惠之憲法審查標準在於目的【所勵誘導之行為】與手段【租稅特權】間
是否符合【比例原則】，基於此原則（憲法第二十三條）及憲法第一百六十六條、第
一百六十七條及憲法增修條文第十條基本科學研究發展國策，兩位蔣故總統及歷任行
政院長為保護人民之生活安定，維持社會秩序，增進全民之公共利益，為誘導激發中
科院非軍職人員自主防衛武器的原創力，以最高行政裁量權核予「品位加給或技術加
給」為免稅待遇，連一般人民都相信有實質免稅之法律狀態存在（參附件六工商時報
報導），何況就所得稅法第四條第八款前段、稅捐稽徵法第一條之一及第四十八條之
三：「納稅義務人違反本法或稅法規定，適用裁處時之法律。但裁處前之法律有利於
納稅義務人者，適用最有利於納稅義務人之法律」訴願法第二條的立法本意及所得稅
法令彙編、稅捐稽徵法令彙編首揭各函示之意旨下，中科院員工及一般人民皆已相信
其為「品位加給及技術津貼」實質免稅的既存法秩序之存在（參附件四工商時報報導
），並以之作成生涯之規劃，處置財產，實已擁有「信賴保護原則之適用」；鈞院對
中科院數百份判決理由書中，皆指明「信賴保護原則」，係指人民信賴政府機關之決
定，就其生活關係已有適當之安排，應給予保護或給予合理補償而言。那請問財政部
是不是政府機關﹖所以鈞院亦應該為自己的見解負責，還人民一個公道。五、監察院
認為對非軍職人員不公及為非可歸責於納稅義務人者之案件：監察院在院台財字第
二四五七號函中，亦調查指出桃園縣稅捐稽徵處大溪分處於八十年四月八日回復檢舉
納稅義務人，亦認為研究加給係政府為獎勵科技人員科技研究工作之補助費（對人民
公開承認），而北區國稅局於八十二年四月十五日北區國稅三第八二○○七三○七號
函認「品位加給及技術津貼」可否適用所得稅法第四條第八款，亦有疑義．．．應採
不溯既往原則，明定自．．．所以本案未納稅，非可歸責於納稅義務人；又監察院分
別於民國八十七年十一月二十日院台財字第八七二二○○五八○號、及十二月二十
二日院台財字第八七二二○○六五八號函亦表明對中科院非軍職員工之處置顯非公
平，而係中科院及稅捐機關之行政疏失所致；就桃園縣稅捐稽徵處大溪分處於八十年
四月八日的函覆檢舉人之函，中科院非軍職人員主觀上並無違章漏稅之故意，應享有
「信賴保護原則」之適用，因其為主管機關對人民之函示，非政府機關內部建議函。
六、李總統（李主席）的裁示和見解：甲、李主席於八十五年五月八日在中常會上不
悅的指責：「中科院補稅問題，五年前就已發生，也交代了很多次，但相關單位都沒
有果斷地解決問題，到底是誰的錯，要徹底去了解，如果是政府的錯，政府應該負責
加以解決，錢應該由政府支出。（參附件七5.9.聯合報刊載）。乙、總統於八十四
年十月十二日在國軍軍事會議中裁示：「中山科學研究院非軍職員工所領之品位加給
及技術津貼所得稅追繳案，財稅單位對法律之引用不宜因時而異，以溯及既往方式追
課亦有不妥，本案及人數眾多，波及層面甚廣，其可能衍生之社會問題應予重，
希行政院相關單位重，儘速妥善處理，以免影響政府威信及當事人權益。（附件九
行政院秘書長函三七○○七號函）七、行政法院鍾曜唐院長之見解：八十七年十月十
二日工商時報第四版刊出記者就中科院非軍職員工所得稅行政訴訟事件，訪問行政法
院鍾院長，鍾院長建議應由財政、國防兩部協商解決，由此可見本案所得稅追補繳案
，錯不在員工。（參附件四工商時報）八、本案中科院於八十五年二月十二日補寄之
扣繳憑單係屬偽造文件：按中科院於民國八十三年以前所開具之扣繳憑單上所載之扣
繳義務人為院長劉曙晞上將，但中科院於八十五年二月十二日補寄已退休或現職員工
有關「品位加給或技術津貼」之扣繳憑單上所添記之扣繳義務人竟是已離職他調多時
之前主計處長周和漢和陳榮讚兩人，經查證兩人皆言中科院其時之主計處長吳俊勢少
將皆未徵詢兩人之同意，即擅自用其二人之名義補發此一有違法理之扣繳憑單，而具
有調查偵搜權之稅捐機關，竟以此不合法補發之扣繳憑單為補稅依據，實有違具有調
查偵搜權之機關，不得以非法手段所獲得之證據，為課人民以納稅義務之憑借的證據
法則限制。試問如無扣繳憑單上客觀平實之所得記載，則稅捐稽徵機關與納稅義務人
之糾紛將永無寧日。而鈞院為不以扣繳憑單之有無為課稅唯一依據，亦有待商榷；而
陳榮讚、周和漢、吳俊勢等人以奉命行事為由，打國家賠償法，則屬另一大大條之事
。九、本系爭案件的行政訴訟若由鈞院駁回，經貴院認定「品位加給或技術津貼」為
中科院非軍職人員之薪資所得，必定要補繳所得稅，則中科院非軍職員工自民國五十
五年成立至民國八十四年十二月底止，退休離職人員不少，即可向國防部暨中科院請
求補發全額退休金差額，則將使國庫損失甚鉅，波及層面甚廣，且對於去逝之員工其
欠稅如何處理，退休金之差額是否其家屬也可以要求追補．．．等等，故本系爭案件
應以憲法第十五條、第二十二條、第二十三條及所得稅法第四條第八款前段、稅捐稽
徵法第一條之一、第四十八條之三、所得稅法令彙編首揭三函、稅捐稽徵法令彙編首
揭函函示暨長達二十八年之久實質免稅所造成之既存之法律秩序（租稅法律主義），
以及「信賴保護原則」、「比例原則」等憲法層次相一致的倫理價值觀之原則來審慎
判決，以維原告權益，重樹政府威信，並符法治為禱，懇請鈞院依職權召開言詞辯論
（行政訴訟法第十九條）並命中山科學研究院參加訴訟（行政訴訟法）後，判決將原
處分、復查決定、訴願及再訴願決定均撤銷等語。
被告答辯意旨略謂︰按「左列各種所得，免納所得稅：一、．．．八、中華民國政府
或外國政府、國際機構，教育、文化、科學研究機關、團體、或其他公私組織，為獎
勵進修、研究或參加科學或職業訓練而給與之獎勵金及研究、考察補助費等。但受領
之獎學金或補助費，如係為授與人提供勞務所取得之報酬，不適用之。」「一凡依職
級按月定額發給者，應屬各該研究人員之薪資所得，應於給付時依法辦理扣繳，所得
人並應於年度結算申報時合併申報課稅。二如係按研究計畫個案給付、並非通案按職
級按月給付者，則為研究補助費，依法可免納所得稅。三如屬第一種情形，中科院以
往未依法扣繳，所得人以往年度亦未申報納稅者，應即請中科院轉知各所得人自行向
稽徵機關補報並補繳應納稅款，可免予處罰，自六十九年一月起，中科院應於給付時
依法扣繳，所得人應於每年終後合併申報綜合所得稅。四本案經報奉行政院六十八年
十一月八日台六十八財第一一二○四號函准予備查在案。」「中科院給付非軍職人員
「科技品位加給」暨「技術津貼」之所得稅徵免原則，仍請依本部六十八年十一月三
十日台財稅第三八五○一號函辦理。」分別為所得稅法第四條第八款所規定及財政部
六十八年十一月三十日台財稅第三八五○一號函、八十四年八月十四日台財稅第八四
一六四一四一八號函釋有案。次按「中科院給付非軍職人員之科技品位加給暨技術津
貼，免扣繳所得稅一案，與現行法令規定不合，奉示：本案應依法課徵所得稅；至追
課以往年度所得部分，請洽商財政部妥為處理．．．。」復為行政院秘書長八十四年
十月十七日台八十四財三七○○七號函釋在案。經查中科院之預算雖分別依計畫編列
人事費支應其員工之各項給與，但實際上領受「科技品位加給」或「技術津貼」之非
軍職人員，無論配屬之單位或參與不同計畫，悉依該院所訂「科技人員品位加給支給
標準表」、「技術員薪給標準表」之等級，每月按級定額領取「科技品位加給」或「
技術津貼」。該院與其聘僱人員之約定事項亦載明所指薪給，除實物代金及眷補費外
，包括全部給與，是以該院非軍職人員所領受之「科技品位加給」或「技術津貼」，
核屬其因提供勞務所取得之報酬，另本局於八十二年間曾派員前往該院現場瞭解結果
，該院支付非軍職人員之「科技品位加給」及「技術津貼」係採按月給付方式，是依
前揭法條及函釋規定，原核定以系爭薪資所得（研究補助費或品位加給）二六六、六
八八元，併課當年度綜合所得額，核定應補稅額三、九三七元，要無不合，請予維
持。至原告主張原處分機關在認定標準未明確前，追溯補徵系爭所得之綜合所得稅，
實有悖依法課稅原則乙節；按財政六十八年十一月三十日台財稅第三八五○一號函釋
，中科院發給研究人員之研究加給依職級按月定額發給者，應屬各該研究人員之薪資
所得，應於給付時應依法辦理扣綟，所得人並應於年度結算申報時合併申報課稅，並
自六十九年一月起適用。是「品位加給」屬薪資所得應合併申報課稅已臻明確，原告
主張顯係對法令之誤解。且按現行所得稅法對此相關之規定條文，係於民國五十二年
制訂迄今，對系爭「品位加給」及「技術津貼」應依法課徵所得稅之規定並未修正，
本局依所得稅法規定補徵八十二年度綜合所得稅，依法並無不合，請予維持。綜上論
述：原處分及所為復查、訴願、再訴願決定並無違誤，請駁回原告之訴等語。
    理  由
按中華民國政府或外國政府，國際機構、教育、文化、科學研究機構、團體，或其他
公私組織，為勵進修、研究或參加科學或職業訓練而給與之學金及研究、考察補
助費等所得，免納所得稅。但受領之學金或補助費，如係為授與人提供勞務所取得
之報酬，不適用之，為行為時所得稅法第四條第八款所規定。又凡公、教、軍、警、
公私事業職工薪資及提供勞務者之所得，為薪資所得，該項所得之計算，以在職務上
或工作上取得之各種薪資收入為所得額；前項薪資包括薪金、俸給、工資、津貼、歲
費、金、紅利、各種補助費及按月或按年分期給付之退休金或養老金。但為雇主之
目的，執行職務而支領之差旅費、日支費及加班費不超過規定標準者，及依同法第四
條規定免稅之項目，不在此限，復為同法第十四條第一項第三類所明定。本件原告八
十二年度綜合所得稅結算申報，其取自中科院之薪資所得二六六、六八八元，未合併
申報，被告乃核定補徵稅額三、九三七元。原告不服，就該薪資所得本稅部分，循序
提起行政訴訟，主張如事實欄所載。經查，憲法第一百六十五條、第一百六十六條、
第一百六十七條第三款，係規定教育科學藝術工作者生活之保障、科學之發明與創造
之勵及古蹟文物之保護、於學術或技術有發明者之勵與補助等，與憲法第十九條
規定人民有依法律納稅之義務，兩者併行不背。前者，要求政府依國民經濟進展之情
形，隨時提高教育科學藝術工作者之待遇、勵或補助發明者；但並不因此免除該類
人員依法納稅之義務。故除法律明定得免納稅義務者外，稅捐單位對之課徵各類稅款
，無違憲法第一百六十五條、第一百六十六條、第一百六十七條第三款、第一百七十
條及中央法規標準法第十一條規定。是中科院不論依何法源設立，其所屬人員除非法
律明定免徵所得稅外，自不得解免其納稅之義務，原告指所得稅法第四條第八款但書
之規定違憲云云，要無可取。又行政法上所謂信賴保護原則，係指人民因相信既存之
法秩序，而安排其生活或處置其財產，則不能因嗣後法規之制定或修正，而使其遭受
不能預見之損害，用以保護人民之既得權益。本原則之適用，係在禁止新制定或修正
法規有溯及既往之效力。而所課平等原則，係指相同之事件應為相同之處理，不同之
事件則應為不同之處理，除有合理正當之事由外，否則不得為差別待遇。本件中科院
之預算雖分別依計畫編列人事費支應其員工之各項給與，但實際領受「品位加給」或
「技術津貼」之非軍職人員，無論配屬之單位或參與不同計畫，均依該院所訂「科技
人員品位加給支給標準表」、「技術員薪給標準表」之等級，每月按級定額領取科技
品位加給或技術津貼。且該院與其聘僱人員之約定事項亦載明所指薪給，除實物代金
及眷補費外，包括全部給與，其非軍職人員所領受之科技品位加給或技術津貼，核屬
因提供勞務所取得之報酬，應無行為時所得稅法第四條第八款免納所得稅規定之適用
。況財政部台灣省北區國稅局於八十二年間派員前往該中科院瞭解結果，其支付非軍
職人員之科技品位加給及技術津貼確係按月給付方式，復經中科院八十一年十一月三
日（八一）訓誠字第一六八七三號函致該局，說明該院各類薪資扣繳所得稅狀況：「
本院於年度開始即訂有各項研究計畫，並按照研究計畫逐月實施。各項研究計畫除一
般經費外，為獎勵科技人員竭盡心智參與研發工作，另編列研發人員研究補助費及技
術津貼。為便利作業，研發人員研究補助費係採按月發放方式，再經由成本歸戶手續
，回歸計畫預算內（研究補助費採個案給付，必將增加人力及作業之負擔，不符經濟
效益）」等語。足見中科院給付非軍職員工之品位加給及技術津貼之所得，屬經常性
研究補助費給與，依職級按月定額支給，為提供勞務所取得之報酬，依首揭規定，核
非免稅之薪資所得，被告依法發單補徵稅款，未逾稅捐稽徵法第二十一條所定核課期
間，於法並無不合。次查，所得稅法第四條第八款立法意旨，固在勵研究等，但仍
須合於該款規定要件者，始能獲免稅勵，尚非所有學金或補助費均得免稅。而首
揭所得稅法規定一直未變更，解釋該稅法之行政院及財政部之函釋縱有變更，既未及
於法規之制定或修正，則上開函釋之變更應追溯至首開稅法頒布時生效適用，無行政
法信賴保護原則之適用，且與中央法規標準法第五條、第六條無違，亦無須依該法第
七條送立法院。況財政部（六十八）台財稅第三八五○一號函係謂：「一、凡依職級
按月定額發給者，應屬各該研究人員之薪資所得，應於給付時應依法辦理扣繳，所得
人並應於年度結算申報時合併申報課稅。二、如係按研究計畫個案給付、並非通案按
職級按月給付者，則為研究補助費，依法可免納所得稅。三、如屬第一種情形，中科
院以往未依法扣繳，所得人以往年度亦未申報納稅者，應即請中科院轉知各所得人自
行向稽徵機關補報並補繳應納稅款，可免予處罰，自六十九年一月起，中科院應於給
付時依法扣繳，所得人應於每年終後合併申報綜合所得稅。．．．」該函釋明白指出
，凡依職級按月定額發給者，應屬研究人員之薪資所得，所得人應申報課稅，並未就
系爭依職級按月定額發給之所得為應予免稅之承諾，無信賴保護原則之適用。財政部
台灣省北區國稅局八十二年四月十五日北區國稅三第八二○○七三○七號函僅係該局
對財政部之建議函，並非對外發布之有效函釋，亦不因該建議函而生信賴保護之問題
。行政院、財政部就中科院非軍職人員所領品位加給及技術津貼等函釋，均係對該類
所得是否合於所得稅法第四條第八款免稅條件為解釋，亦即對條文文義為闡明，性質
上為解釋函，應自法規生效之日起有其適用，上開函釋並非就稅法未規定事項另作補
充規定，本院八十七年度判字第二○一九號判決亦認上開函釋為「解釋」函，自法規
生效日起適用，與行政院七十八年四月二十九日行政院台八十七規字第一○九○號函
並無不同。原告所引本院其他判決，與本案情形有間，且非判例，尚無拘束本件效力
。而有無扣繳憑單，扣繳義務人是否違反扣繳義務，於原告之納稅義務並無影響。對
扣繳制度係納稅義務人於結算申報前取得所得時，預計其應納之稅額，責由扣繳義務
人於給付該所得時，先行扣繳預計之稅款，嗣納稅義務人結算申報時，持以扣抵應納
稅額，是所扣繳之稅款，實由納稅義務人負擔。扣繳義務人未盡納稅義務時，稅捐稽
徵機關固得依所得稅法第九十五條第一項令扣繳義務人補繳，再由扣繳義務人向納稅
義務人追償之。如扣繳義務人有行蹤不明或其他情事致無從追究者，依同法第八十九
條第二項規定，得逕向納稅義務人徵收之。惟該二規定，並非禁止稽徵機關於結算申
報繳稅期限屆滿後，亦不得直接向納稅義務人徵收。扣繳主要用意在於結算申報期前
先行收取稅款，如已屆結算申報期，納稅義務人漏未申報，稅捐稽徵機關可依稅捐稽
徵法第二十一條第二項規定補徵其稅款，無庸先向扣繳義務人追繳應扣繳之稅款，扣
繳義務人再向納稅義務人追償之；所追繳之扣繳稅款再與結算申報之應納稅額相較，
不足部分再向納稅義務人徵收，多餘部分退還納稅義務人，徒增勞費。又稅捐稽徵法
第二十一條第一項第一款、第三款，係關於稅捐核課期間之規定，與所得稅法第九十
四條扣繳義務人未履行扣繳義務之處理及第八十九條第二項扣繳稅款之追補規定事項
不同，無中央法規標準法第十六條所定普通法與特別法關係。另納稅義務人如有前開
所得稅法第十四條第一項各類之所得，即應依同法第七十一條規定申報納稅，非以扣
繳憑單之有無，為課稅之依據。所得稅法第九十五條之規定，僅係為加強課稅資料之
正確性，授予稽徵機關調查及督促扣繳義務人對於扣繳報告之確實，尚不因稽徵機關
未為調查或督促扣繳義務人，即認納稅義務人就其取得之所得不負申報納稅之義務。
該條文雖規定稽徵機關「應」隨時調查、督促，稽徵人員如未盡調查、監督責任，僅
其應否負失職責任而已，納稅義務人並非因而享有免稅優惠。再者，課稅與否應由稽
徵機關依法認定，非可由事業團體或機關自行認定，原告主張系爭所得既經發放單位
認定為免稅，足堪信實云云，應屬誤解。訴願法第十九條規定，訴願就書面審查決定
之，必要時，得為言詞辯論。故訴願、再訴願（訴願法第二十七條準用第十九條規定
）係以書面審查決定為原則，言詞辯論於必要時始例外為之。本件訴願及再訴願機關
認無言詞辯論之必要，依法律所規定之程序，就書面審查而為決定，自無違誤。綜上
所述，原告主張各節均無可採，被告依首揭規定補徵原告漏報稅款，一再訴願決定，
遞予維持，俱無違誤。原告起訴意旨，難謂有理，應予駁回。又本件事證已臻明晰，
原告請求行言詞辯論及命中科院參加訴訟，核無必要，併此明。
據上論結，本件原告之訴為無理由，爰依行政訴訟法第二十六條後段，判決如主文。
中    華    民    國     八十九      年      六      月     二十七      日
                    行 政 法 院 第 二 庭
                                審 判 長 評  事      陳  石  獅
                                         評  事      彭  鳳  至
                                         評  事      黃  合  文
                                         評  事      林  茂  權
                                         評  事      王  立  杰
右  正  本  證  明  與  原  本  無  異
                                         法院書記官  蘇  金  全
中    華    民    國     八十九      年      七      月     四          日


司法院資訊處製作；財團法人民間司法改革基金會備份。
